最高法院刑事判決　　　　　　　　　　　　　　　八十八年度台上字第六三七一號
　　上訴人　台灣高等法院高雄分院檢察署檢察官
　　被　告　甲○○
右上訴人因被告常業重利案件，不服台灣高等法院高雄分院中華民國八十八年七月十
三日第二審更審判決（八十八年度重上更(四)字第三八號，起訴案號：台灣高雄地方法
院檢察署八十二年度偵字第一九三八七、一九三九○、一九九九九號），提起上訴，
本院判決如左：
    主  文
原判決關於甲○○部分撤銷，發回台灣高等法院高雄分院。
    理  由
本件原判決認定緣有陳俊銘者因週轉不靈，急迫需款，知被告甲○○曾登報放款，乃
持周雨煙所有坐落高雄縣岡山鎮○○○路五十九號土地、房屋所有權狀與被告接洽，
被告見陳俊銘急迫之狀，乘機於民國八十二年七月二十九日貸與現款新台幣（下同）
一百五十萬元，約定同年八月二十三日到期，借款期中前十五日利息六十萬元（即月
息八十分），餘十日利息五十萬元（即月息一百分），其本利清償方式為八十二年八
月十三日償還一百十萬元，八月十八日償還一百萬元，八月二十三日償還五十萬元，
共計二百六十萬元。即由周雨煙簽發支票五張，分別為同年八月十三日期兩張，面額
為五十萬元、六十萬元；同年八月十八日期兩張，面額各為五十萬元；同年月二十三
日期一張，面額五十萬元（金額共為二百六十萬元），及另由周雨煙友人龐世慈簽發
支票四張，金額共為二百六十萬元；陳俊銘簽發本票四張，金額亦共為二百六十萬元
，作為擔保，被告以此方法，收取與原本顯不相當之重利等情。因而撤銷第一審關於
被告常業重利部分之判決，改判論處被告普通重利罪刑，固非無見。然按刑法第三百
四十四條之重利罪，係以乘他人急迫、輕率或無經驗貸以金錢或其他物品，而取得與
原本顯不相當之重利而構成。且該罪並無處罰未遂犯之規定，故須以前開方法實際上
取得與原本顯不相當之重利方成立。周雨煙證稱：親自目睹陳俊銘簽發伊名義第一商
業銀行南高雄分行籬子內辦事處付款，第0000000、0000000、000
0000號，面額均為七十萬元之支票三張，向被告借款一百五十萬元，約定十五日
內清償，利息為六十萬元。嗣因第0000000號支票一張未能兌現，陳俊銘另簽
發伊名義，同一辦事處付款，第0000000、0000000、0000000
、0000000、0000000號，面額共為二百六十萬元之支票五張交與被告
等語（原審法院上訴字卷第一○七、一○八頁、第一三三頁及其反面）。被告則供稱
：陳俊銘係向伊借用二百五十萬元，伊僅收到上開第0000000、000000
0、0000000、0000000、0000000號共五張支票，均無法兌現
，並未收到第0000000至0000000號之三張支票云云，並提出其所收到
之支票影本為證（同卷第一○七頁反面、第一一二、一一三頁、第一四二頁反面）。
前開第0000000、0000000號兩張支票業於分別於八十二年七月三十日
、同年八月四日兌現，第0000000號支票未能兌現，有第一商業銀行南高雄分
行籬子內辦事處函附之該支票及退票理由單影本在卷可稽（同卷第一七四至一七七頁
）。縱如周雨煙所言：被告係借與陳俊銘一百五十萬元。但其只兌現面額七十萬元之
支票二張（見前述），若就本金而言，被告僅共收回一百四十萬元，尚有十萬元未獲
清償。則原判決認定被告業已「收取」與原本顯不相當之重利云云（原判決正本第三
頁第二行），未說明其所憑之證據及其認定之理由，自有可議。次按刑法上之常業犯
，係指恃犯罪維生者而言。原判決既認定被告乘陳俊銘週轉不靈，急迫需款，於八十
二年七月二十九日貸與現款一百五十萬元，約定於同年八月二十三日清償完畢，借款
期中前十五日利息六十萬元，其餘十日利息五十萬元，而取得與原本顯不相當之重利
云云。如屬無訛，被告復自承伊從八十二年七月二十日起，在高雄市○○路二六一巷
二十一號經營地下錢莊。並供稱：伊賺取利息（指重利），係「補貼家計」（第一審
法院卷第五九頁反面、原審法院上重更(三)字卷第七六頁反面）。依上開供述，被告是
否以犯重利罪維生﹖原審未予查明，苟以犯重利罪維生，則原判決遽變更檢察官引用
刑法第三百四十五條之起訴法條，論處被告同法第三百四十四條之普通重利罪刑，其
適用法則即有不當。再按有罪判決書應記載之犯罪事實，諸凡有關犯罪之時間、地點
、方法、態樣，以及其他與適用法律有關之事項，均應詳實記載，方足為適用法律之
依據。被告於案發時設籍於台灣省嘉義市○區○○路三八一號（現設籍於台灣省台北
縣中和市○○街一○七巷二弄十九號），原判決事實未記載被告之犯罪地點，致本院
無從判斷原審有無管轄權﹖於法顯有未合。檢察官上訴意旨，指摘原判決此部分不當
，非無理由，應認仍有撤銷發回更審之原因。
據上論結，應依刑事訴訟法第三百九十七條、第四百零一條，判決如主文。
中      華      民      國    八十八    年     十一     月     十一     日
                              最高法院刑事第五庭
                                  審判長法官  董  明  霈
                                        法官  丁  錦  清
                                        法官  林  茂  雄
                                        法官  王  居  財
                                        法官  陳  宗  鎮
      右正本證明與原本無異
                                              書  記  官
中      華      民      國    八十八    年     十一     月     十九     日
